臺灣板橋地方法院民事判決　　　　　　 95年度重訴字第347號
原　　　告　乙○○○
訴訟代理人　景玉鳳律師
　　　　　　李詩皓律師
被　　　告　甲○○
　　　　　　　　　　　樓
上列當事人間請求返還土地事件，經本院於民國95年12月19日言
詞辯論終結，判決如下：
    主      文
被告應自坐落臺北縣蘆洲市○○段五八一地號土地上如附圖斜線
部分所示面積一百七十四點零二平方公尺土地返還原告。
被告應自民國九十五年四月二十日起至返還如主文第一項所示土
地之日止，按月給付原告新臺幣壹萬捌仟元。
原告其餘之訴駁回。
訴訟費用由被告負擔。
本判決第一項於原告以新臺幣貳佰陸拾萬元供擔保後，得假執行
。但被告如以新臺幣柒佰捌拾貳萬仟貳佰肆拾元為原告預供
擔保，得免為假執行。
本判決第二項於原告以新臺幣陸萬元供擔保後，得假執行。但被
告如以新臺幣壹拾捌萬元為原告預供擔保，得免為假執行。
原告其餘假執行之聲請駁回。
    事實及理由
一、原告主張：
（一）爰坐落於臺北縣蘆洲鷺江段581 地號土地（下僅以地號稱
      之）係原告及訴外人中華民國共有（應有部分各為1/2 ，
      中華民國應有部分由訴外人財政部國有財產局〈下稱國產
      局〉為管理人），經原告與國產局協議於民國94年8 月24
      日就581 地號土地成立分管契約，即由國產局管理581 地
      號北方面積1/2 部分，原告使用南方1/2 部分；被告自94
      年3 月15日起即無權占用原告所有坐落於581 地號土地上
      如附圖斜線部分所示之土地（下稱系爭土地），而此部分
      係原告就581 地號土地上分管部分，為此爰依民法第767
      條、第962 條之規定請求被告返還土地。
（二）被告占用系爭土地並劃有停車位出租他人使用，每月租金
      可得新臺幣（下同）35,000元之利益，爰依民法第179 條
      之規定，請求被告返還自94年3 月15日起至95年9 月14日
      止所受利益630,000 元，並自95年9 月15日起至清償日止
      按月給付35,000元。
（三）被告占用系爭土地上蓋有棚架，致使國產局誤認係原告所
      搭設，而要求原告需給付補償金690,690 元，為此爰依法
      請求被告應賠償原告上開690,690 元之損失，並自起訴狀
      繕本送達之翌日起至清償日止之法定遲延利息。
（四）是原告聲明：
  １、被告應將系爭土地回復原狀並返還原告。
  ２、被告應給付原告630,000 元，及自民國95年9 月15日起至
      返還前開土地之日止，按月給付原告35,000元之損害金。
  ３、被告應賠償原告690,690 元，並自起訴狀繕本送達被告之
      翌日起至清償日止，按週年利率5%計算之違約金。
  ４、上開聲明原告願供擔保請准宣告假執行。
二、被告則以：
（一）緣訴外人李仲文（於95年1 月3 日死亡）生前於94年5 月
      11日借用另訴外人陳秀蓮名義，向原告租用581 地號土地
      ，每月租金為18,000元，租期自94年5 月11日起至97年5
      月10日止，並由原告與陳秀蓮簽訂租約（下稱「原告與陳
      秀蓮租約」）；李仲文經原告同意，於94年7 月10日將58
      1 地號土地轉租予被告，並由被告與李仲文於該日簽訂租
      賃契約書（下稱「被告與李仲文租約」），租期至102 年
      7 月9 日止，租金亦係每月18,000元，而該租約第8 條註
      明「．．．本約標的土地轉租予乙方（按此係被告）使用
      ，係經原地主同意。」等字句。至94年9 月1 日原告與李
      仲文修正租期至97年8 月31日止（雖原告與李仲文於94年
      9 月14日簽訂租賃契約書〈下稱「原告與李仲文租約」〉
      第2 條係載明租賃期限係自94年9 月1 日起至95年8 月31
      日止，惟該租約內頁則由訴外人即原告之女陳妍柔以一便
      條紙修改租期自94年9 月1 日起至97年8 月31日止，合計
      3 年，自應以「至97年8 月31日止」為準），其他租賃條
      件相同，並由原告辦妥接電手續，又「原告與李仲文租約
      」第8 條亦約定：「乙方（按此係李仲文）未經甲方（按
      此係原告）同意，不得私自將租賃權利全部或一部分出借
      、轉租、頂讓或以其他變相方法由他人使用．．．」，並
      經原告簽章表示同意；李仲文遂將「原告與李仲文租約」
      原本交給被告，被告於94年9 月1 日支付租金18,000元予
      原告時，已請原告在「原告與李仲文租約」房租收款明細
      欄上蓋指紋證明；是由上開諸點以觀，可以證明被告承租
      系爭土地係原告所同意，原告尚且蓋用指紋收受被告支付
      之租金，隨後將被告建造之停車場為被告辦理接電手續，
      顯示同意與被告直接訂立租約，租期至97年8 月31日，現
      尚未到期，原告不可提前請求返還。
（二）關於本院三重簡易庭95年度重簡他調字第71號調解筆錄（
      下稱調解筆錄）雖係以本件原告為聲請人，由訴外人即李
      仲文之妻劉麗秋、長女李佳霖2 人為相對人，作成：「一
      、相對人同意拋棄租賃契約（民國94年9 月14日簽訂．．
      ．）之權利，聲請人不對相對人主張任何權利，雙方同意
      解除前揭租賃契約書。二、聲請人其餘請求拋棄。三、聲
      請費用各自負擔。」之調解筆錄，惟李仲文之繼承人除劉
      麗秋、李佳霖2 人外，尚有李仲文之次女李品慧，是上開
      調解筆錄未以李仲文全體繼承人為當事人，因當事人不適
      格而不生效力，且上開解除「原告與李仲文租約」專以損
      害被告為主要目的，屬解除權之濫用，對被告不生效力。
（三）關於原告主張被告應給付相當於租金之不當得利630,000
      元及按月給付35,000元，惟兩造所訂租約租期3 年（至97
      年8 月31日止），尚未到期，自無發生不當得利之問題；
      且原告多方阻礙被告正常使用系爭土地，致被告受有不能
      正常使用之損害，請准依民法第264 條同時履行抗辯之原
      則，被告可拒絕給付租金；至於原告另請求被告給付690,
      690 元部分，此乃原告與國產局之糾葛，且兩造於租約之
      始，581 地號土地尚未公告分管，亦未指明分管界線，在
      被告進行規劃中始公告分管，而被告係向原告租用系爭土
      地，自無庸賠償此等金額。
（四）是被告聲明：
  １、原告之訴及假執行之聲請均駁回。
  ２、如受不利判決，願供擔保請准免為假執行。
三、原告主張581 地號土地係原告及訴外人中華民國共有（應有
    部分各為1/2 ，中華民國應有部分由訴外人國產局為管理人
    ），經原告與國產局協議於民國94年8 月24日就581 地號土
    地成立分管契約，即由國產局管理581 地號北方面積1/2 部
    分，原告使用南方1/2 部分，而被告自94年3 月15日起即無
    權占用系爭土地即581 地號土地上原告所分管部分，為此爰
    依民法第767 條、第962 條之規定請求被告返還土地等情，
    業據其提出581 地號土地登記謄本、國產局函等件為證（見
    本院卷第12、14頁），被告固就581 地號土地為原告與他人
    共有，且系爭土地為原告在581 地號土地分管部分等事實均
    不為爭執，惟以：其並非無權占有，並以前揭情詞置辯等情
    ，是被告占有系爭土地是否具有合法權源，厥為本件重要之
    爭執，合先敘明。
四、按所有人對於無權占有或侵奪其所有物者，得請求返還之，
    而占有人其占有被侵奪者，得請求返還其占有物，民法第76
    7 條前段、第962 條前段分別定有明文。次按當事人主張有
    利於己之事實者，就其事實有舉證之責任，民事訴訟法第27
    7 條前段亦規定甚明，是以無權占有為原因，請求返還所有
    物、占有物之訴，被告對原告就其物有所有權或占有存在之
    事實無爭執，而僅以非無權占有為抗辯者，原告於被告無權
    占有之事實，無舉證責任，被告應就其取得占有係有正當權
    源之事實證明之，如不能證明，則應認原告之請求為有理由
    。本件原告主張其係581 地號土地之共有人，系爭土地為其
    與訴外人國產局協議由其分管，而被告無正當權源占有系爭
    土地等情，業經本院會同兩造及臺北縣三重地政事務所（下
    稱三重地政）勘驗現場，此有勘驗筆錄及三重地政函暨複丈
    成果圖（即附圖）附卷可稽（見本院卷第81、83至84頁），
    被告固抗辯其有占有土地之正當權源，惟為原告所否認，揆
    諸首揭說明，被告自應就其占有之正當權源存在負舉證之責
    。被告之所以抗辯其占有系爭土地具有合法權源，無非係以
    訴外人李仲文（於95年4 月19日死亡）生前於94年5 月11日
    借用另訴外人陳秀蓮名義，向原告租用581 地號土地，每月
    租金為18,000元，租期自94年5 月11日起至97年5 月10日止
    ；李仲文經原告同意，於94年7 月10日將581 地號土地轉租
    予被告，租金亦係每月18,000元，而依被告與李仲文租約第
    8 條之約定，李仲文轉租被告係經原告同意，至94年9 月1
    日原告與李仲文修正租期至97年8 月31日止其他租賃條件相
    同，並由原告辦妥接電手續，並簽訂「原告與李仲文租約」
    ，李仲文遂將「原告與李仲文租約」原本交給被告，被告於
    94年9 月1 日支付租金18,000元予原告時，已請原告在「原
    告與李仲文租約」房租收款明細欄上蓋指紋證明，原告甚且
    為被告辦理接電手續，可證明原告同意與被告直接訂立租約
    或同意李仲文轉租被告，租期至97年8 月31日，現尚未到期
    ，原告不可提前請求返還等情，並據其提出「原告與李仲文
    租約」、「被告與李仲文租約」、「原告與陳秀蓮租約」、
    認證請求書及認證書等件為證，惟均為原告所否認。經查：
（一）被告所提「被告與李仲文租約」、「原告與陳秀蓮租約」
      ，其租賃標的均係「582 地號土地」（見本院卷第62至67
      頁、第73至78頁），而系爭土地係位於「581 地號土地」
      上，並非582 地號土地，是被告執其與系爭土地無關之書
      證欲行證明其占有系爭土地之合法權源，自非有理。
（二）被告雖另提出「原告與李仲文租約」，欲執為其合法占有
      系爭土地之證明等情（見本院卷第68至72、99頁），然「
      原告與李仲文租約」之當事人既係原告與李仲文2 人，自
      與被告無涉，尤以上開租約第8 條已清楚記載：「乙方（
      按此係李仲文）未經甲方（按此係原告）同意，不得私自
      將租賃權利全部或一部分出借、轉租、頂讓或以其他變相
      方法由他人使用．．．」等字句，而被告無法提出原告同
      意被告向李仲文轉租系爭土地相關證明之情況下，益徵被
      告占有系爭土地無合法權源；至被告另以其曾因交付系爭
      土地租金予原告，原告曾於「原告與李仲文租約」封底內
      頁中蓋捺指印表示收受等情（見本院卷第99頁），惟此項
      記載僅至多僅能證明被告收受94年9 月1 日收受李仲文應
      繳付該月份租金18,000元，至於李仲文支付該租金之資金
      來源為何，均非所問，亦無從以此即為有利於被告之認定
      。
（三）被告雖又提出認證請求書、認證書（見本院卷第55至61頁
      ），藉以證明其係合法占有系爭土地等情，惟此認證請求
      書、認證書均係出於被告單方、片面之記載，自無法以此
      等文件即認被告具有合法權源占有系爭土地。
    綜上，被告無法證明其占有系爭土地具有合法權源，其向李
    仲文轉租得系爭土地亦難認係合法，是原告主張被告無權占
    有系爭土地與事實及證據並無相違，當可採信。
五、按無正當權源使用他人土地及建物，可獲得相當租金之利益
    ，為社會通常之觀念，應依不當得利之法則將所得利益返還
    土地及建物所有人或管理人。次按因故意或過失，不法侵害
    他人之權利者，負損害賠償責任，民法第184 條第1 項前段
    分別定有明文。被告占有系爭土地之事實，已如前所述，是
    原告自得向被告請求返還相關不當得利及損害賠償，惟原告
    得請求之項目及金額究為若干？茲審究說明如下：
（一）請求被告返還自94年3 月15日起至95年9 月14日所受相當
      租金之不當得利630,000 元，及自95年9 月15日起至清償
      日止按月給付35,000元部分：
  １、按依不當得利之法則請求返還不當得利，以無法律上之原
      因而受利益，致他人受有損害為其要件，故其得請求返還
      之範圍，應以對方所受之利益為度，非以請求人所受損害
      若干為準，無權占有他人土地，可能獲得相當於租金之利
      益為社會通常之觀念，是被上訴人抗辯其占有系爭土地所
      得之利益，僅相當於法定最高限額租金之數額，尚屬可採
      （最高法院61年臺上字第1695號著有判例意旨參照）。本
      件被告無權占用系爭土地，是原告依不當得利之規定，請
      求被告返還相當於租金之利益，為有理由，先此指明。
  ２、原告主張被告占有系爭土地並劃有停車位以出租，每月租
      金可得35,000元之利益等情，非惟被告所否認，且原告就
      此亦未提出相關證據以資證明；然依本件卷內資料，原告
      出租系爭土地予李仲文，其每月可得租金係18,000元，此
      有「原告與李仲文租約」附卷可稽（見本院卷第68至72頁
      ），且被告亦抗辯其係以相當租金向李仲文轉租系爭土地
      之每月租金為18,000元，是被告占有系爭土地所得之利益
      應以每月18,000元為度，始為允適。
  ３、原告另主張自本件起訴前即94年3 月15日起算此部分之金
      額等情，惟為被告所否認。經查，原告於94年9 月1 日將
      系爭土地出租予訴外人李仲文，李仲文嗣於95年1 月3 日
      死亡，而原告與訴外人即李仲文之繼承人劉麗秋、李佳霖
      於95年4 月19日經本院三重簡易庭95年度重簡他調字第71
      號調解事件合意解除「原告與李仲文租約」調解成立等事
      實，有調解筆錄、李仲文除戶戶籍謄本等件在卷足憑（見
      本院卷第13、18頁），是原告在95年4 月19日之前本得向
      李仲文或李仲文之繼承人收受租金，在此期日前難認係受
      有損害，是原告所得請求相當於租金之不當得利應自95年
      4 月20日開始，始為允適。
      綜上所述，原告所得向被告請求相當於租金之不當得利，
      應自95年4 月20日起按月給付18,000元為度，始為允妥，
      逾此部分之請求則無從准許。
（二）請求被告賠償690,690 元部分
      原告另主張被告係以蓋有棚架之方式占用581 地號土地全
      部，致使國產局誤認係原告所搭設，而要求原告需給付補
      償金690,690 元，因而請求被告賠償等情，惟為被告所否
      認。經查，原告此部分之主張，並未提出相關證據以資證
      明，且原告是否已因此給付國產局賠償金690,690 元，亦
      未見其提出相關單據以資證明，亦難認受有損害；尤有甚
      者，如依本件原告之主張，無權占有581 地號土地上國產
      局分管部分者既係被告，則國產局如何得向原告請求給付
      補償金？亦非無疑，是原告此部分之主張，尚難認係有據
      。
六、從而，原告依所有物、占有物返還請求權，請求被告返還系
    爭土地，及自95年4 月20日起按月給付相當於租金之不當得
    利18,000元之範圍內，為有理由，自應准許；逾此部分之請
    求則乏依據，自應予以駁回。
七、兩造陳明願供擔保，聲請宣告假執行或免為假執行，經核原
    告勝訴部分合於法律規定，爰分別酌定相當之擔保金額宣告
    之；原告其餘假執行之聲請，因訴之駁回而失所依據，不予
    准許。
八、本件事證已臻明確，兩造其餘攻擊防禦方法及舉證，經本院
    審酌後，或與本件之爭執無涉，或對本件判決結果不生影響
    ，爰不一一論述，併此敘明。
九、訴訟費用負擔之依據：民事訴訟法第79條。
中　　華　　民　　國　　96　　年　　2 　　月　　27　　日
                  民事第二庭法　官
以上正本係照原本作成。
如對本判決上訴，須於判決送達後20日內，向本院提出上訴狀，
上訴臺灣高等法院（應按他造人數提出繕本）。
中　　華　　民　　國　　96　　年　　2 　　月　　27　　日
                            書記官
